【裁判字號】    89,台上,1689
【裁判日期】    890330
【裁判案由】    偽造文書
【裁判全文】
最高法院刑事判決                              八十九年度台上字第一六八九號
    上  訴  人  台灣高等法院檢察署檢察官
    被      告  甲○○○
    選任辯護人  楊佳璋律師
右上訴人因被告偽造文書案件，不服臺灣高等法院中華民國八十六年十一月二十日第
二審判決（八十六年度上訴字第一四九一號，起訴案號：臺灣臺北地方法院檢察署八
十五年度偵字第一一五○八號），提起上訴，本院判決如左：
    主  文
原判決撤銷，發回台灣高等法院。
    理  由
本件原判決以公訴意旨略稱：被告甲○○○與游寬一（已死亡）係夫妻關係，游寬一
與李天錫合資設立乾鼎砂石股份有限公司（下稱乾鼎公司）、乾德實業股份有限公司
（下稱乾德公司）、寬鼎建材企業有限公司（下稱寬鼎公司），由被告分別登記為該
三家公司之監察人，負責人事、財務、會計之管理與股東印鑑之保管。明知李天錫之
股權分別為乾鼎公司二千二百五十股、乾德公司十萬股及寬鼎公司新台幣（下同）二
百萬元，未經李天錫之同意，基於行使偽造私文書之概括犯意，於民國八十一年十二
月三日盜用李天錫之印鑑，偽造公司變更登記申請書、股東同意書，將李天鍚大部分
股權擅自過戶於被告名下，致李天鍚剩餘股權分別為：乾鼎公司一千二百五十股、乾
德公司六萬股及寬鼎公司十萬元，並使不知情之臺北市政府建設局承辦之公務員將上
開不實之事項登載於公司變更登記事項卡上，足以生損害於李天錫。因認被告犯有刑
法第二百十條、第二百十四條、第二百十六條之罪嫌。經審理結果，不能證明被告犯
罪，爰將第一審不當之科刑判決撤銷，改判諭知其無罪。固非無見。惟查：（一）審
理事實之法院，對於被告之犯罪證據，應從各方面詳予調查，以期發現真實，苟非調
查之途徑已窮，而被告之犯罪嫌疑仍屬不能證明，要難遽為無罪之判斷。又刑法第二
百十條之偽造私文書罪，係指無制作權人而捏造他人名義制作文書而言。本件被告被
訴偽造上開公司之變更登記申請書、股東同意書，涉犯刑法第二百十條之偽造私文書
罪嫌，原審諭知被告無罪，無非以被告不知情為其主要論據。然查上開三家公司之股
權變更登記，須經全體股東之同意，被告非但為該三家公司之監察人，且為主要之股
東，股東同意書上均經被告同意蓋章（見偵卷第四頁，第一審卷第一三○、一三六頁
），則有關申辦公司變更登記之原委，被告能否諉為不知情？既有殊堪研求之餘地。
原審未為調查被告何以蓋章同意變更股權？何人蓋用李天賜之印章？又何人造李天
賜變更股權之同意書？究明真相，遽以被告否認知情之辯解，逕行諭知被告無罪，顯
有職權調查能事未盡之違誤。（二）實施刑事訴訟程序之公務員，就該管案件，應於
被告有利及不利之情形，一律注意，刑事訴訟法第二條第一項定有明文。證人呂孟宗
、劉興旺於第一審結證：未在上開公司之變更登記申請書、股東同意書上蓋章，亦未
授權他人蓋章，不知公司股權變更情事等語（見第一審卷第一七○至一七三頁），倘
若不虛，告訴人李天錫被盜用印章之情況與證人呂孟宗、劉興旺如出一轍，原審認證
人呂孟宗、劉興旺上開之證言對被告並無不利，其證據證明力之判斷似與證據法則有
違。（三）證據之證明力如何，雖屬於事實審法院自由判斷職權，然其所為判斷仍應
受經驗法則與論理法則之支配。本件被告涉嫌偽造私文書之日期為八十一年十二月三
日，雖被告於八十二年二月十四日與告訴人李天錫協議和解，然此乃民事糾葛之問題
，與被告是否成立犯罪無關，原判決以被告事後已與告訴人和解為由為被告有利之認
定，其採證復與經驗法則及論理法則有悖。何況李天錫就其與被告作成之協議書，一
再主張非出自由意志等語，原判決就之亦未有一語及，併嫌有理由不備之欠洽。以
上為上訴意旨所指摘及本院得依職權調查之事項，應認原判決有撤銷發回更審之原因
。
據上論結，應依刑事訴訟法第三百九十七條、第四百零一條，判決如主文。
中      華      民      國    八十九    年      三      月     三十     日
                              最高法院刑事第六庭
                                  審判長法官  紀  俊  乾
                                        法官  黃  正  興
                                        法官  陳  東  誥
                                        法官  張  春  福
                                        法官  韓  金  秀
      右正本證明與原本無異
                                              書  記  官
中      華      民      國    八十九    年      四      月      五      日


司法院資訊處製作；財團法人民間司法改革基金會備份。
